【裁判字號】    95,台上,197
【裁判日期】    950209
【裁判案由】    土地所有權移轉登記
【裁判全文】
最高法院民事判決              九十五年度台上字第一九七號
    上  訴  人  甲○○
                壬○○
                卯○○
                癸○○
                子○○
                丑○○
                丙○○
                乙○○
                寅○○
    共      同
    訴訟代理人  吳宏城律師
    被 上訴 人  己○○
                        後24.
                辛○○
                庚○○
                戊○○
                丁○○
    共      同
    訴訟代理人  詹益煥律師
上列當事人間請求土地所有權移轉登記事件，上訴人對於中華民
國九十四年七月五日台灣高等法院第二審更審判決（九十三年度
重上更(一)字第二九號），提起上訴，本院判決如下：
    主  文
原判決廢棄，發回台灣高等法院。
    理  由
本件被上訴人主張：伊父陳臣袍（原名為陳乞食）曾與訴外人陳
英芳（其繼承人即為上訴人甲○○、壬○○、卯○○）、陳群芳
（其繼承人即為上訴人癸○○、子○○、寅○○、丑○○、丙○
○、乙○○）、陳永芳、陳韶芳（其繼承人為陳永芳、陳瑞綢【
已故，繼承人為廖英裕】、莊陳瑞禾、巫陳瑞士）、陳春明、陳
達芳、陳火祥（其繼承人為陳正芳、陳胤芳），分別共有坐落桃
園縣大溪鎮○○段第二七八地號等二十六筆土地。民國四十二年
間，政府實施耕者有其田政策，原共有之二十六筆土地，僅餘二
九一之八（嗣分割出二九一之七五）、二九一之一五、二九一之
三○、三八七之一（嗣分割出三八七之四）、三八八之一、三八
九（嗣分割出三八九之二）、三九○（嗣分割出三九○之一）等
七筆土地未被徵收，面積共為二．九一三九公頃。就已被徵收之
土地部分，陳臣袍並未取得徵收補償金，依桃園縣大溪鎮私有耕
地放領清冊及台灣土地銀行桃園分行補償地價結計清單，暨公營
事業四公司股票計算清單所示，皆由已故之陳火祥代表具領。而
未被徵收之土地，除陳臣袍以外之其他共有人應有部分合計之面
積為二．四六六三公頃，因陳臣袍自耕中故未被徵收，雙方為辦
理持分交換登記，陳永芳、陳韶芳、陳春明、陳達芳及陳火祥、
陳英芳、陳群芳（下稱陳火祥等七人）等人乃於六十八年十二月
八日出具協議書，同意伊辦理前開土地之交換登記，並書立切結
書，向桃園縣政府表示同意伊辦理該等土地之交換登記，但上訴
人及其他共有人均不依該協議書所約定內容辦理等情。爰依協議
書之法律關係，求為命上訴人及其他共有人應就原判決附表（下
稱附表）壹所列土地，協同被上訴人己○○、辛○○、庚○○及
戊○○向地政機關辦理所有權交換登記與被上訴人己○○、辛○
○、庚○○及戊○○所有。又陳火祥等七人前開保留交予陳臣袍
耕作面積○．六六七一公頃部分，於六十八年九月二十七日與被
上訴人丁○○另簽訂買賣契約書，將三八八之一地號○．一二三
三公頃、三八九地號○．一三二四公頃、三九○地號○．四七六
七公頃，各應有部分七分之六，合計○．六二七八公頃土地出售
予被上訴人丁○○，並已收受全數之價金，惟上開三筆（嗣分割
為五筆）土地，上訴人及其他共有人應有部分為百分之八十五，
合計面積為○．六二二五公頃，而未被徵收放領土地，上訴人及
其他共有人共有面積二．四六六三公頃，應交換登記二．二四六
八公頃，相減得○．二一九五公頃，為交換登記剩餘面積，是上
訴人及其他共有人所能出賣者僅為此部分而已等情。此部分另依
不動產買賣契約書之契約關係，求為命上訴人及其他共有人應就
附表貳所列土地協同被上訴人丁○○向地政機關辦理所有權移轉
登記與被上訴人丁○○所有。另二九一之一地號溜地一．三六六
九公頃，現為上訴人癸○○、子○○、寅○○、丑○○、乙○○
、丙○○登記各應有部分八二八六○分之六六七，該六人為陳群
芳之繼承人等情。被上訴人丁○○本於不動產買賣契約書法律關
係，求為命移轉登記為被上訴人丁○○所有之判決（其中埔頂段
二九一之七五地號○．○○三一公頃土地遭徵收，被上訴人因而
撤回請求；埔頂段三八九地號原面積○．○四九八公頃，因分割
增加三八九之一地號面積○．○○一公頃被徵收，故三八九地號
面積亦縮減請求為○．四九七公頃；埔頂段三八七之一地號面積
○．○二五八公頃，因上訴人陳永芳、陳韶芳（已故）、陳春明
之應有部分已出賣他人，被上訴人亦撤回此部分之請求。另埔頂
段二九一之一地號面積一．三三六九公頃，陳春明之應有部分已
出賣，被上訴人亦撤回此部分之請求。另陳春明、陳達芳部分經
原審前審判決其等敗訴，陳達芳未聲明不服，陳春明則於上訴後
經最高法院駁回其上訴，均已告確定。而原審審理中，被上訴人
與陳正芳、陳胤芳、陳永芳、廖英裕及莊陳瑞禾、巫陳瑞士成立
和解）。
上訴人則以：被上訴人提出之二份協議書、同意書及買賣契約書
，均係出於偽造。是被上訴人據此所為請求，自屬無據，不應准
許等語，資為抗辯。
原審將第一審所為被上訴人敗訴判決，其中關於駁回被上訴人請
求上訴人癸○○、子○○、寅○○、丑○○、乙○○、丙○○就
其被繼承人陳群芳所有土地應有部分，按其應繼分辦理分別共有
繼承登記（如附表貳所示）；上訴人應將如附表參所示土地應有
部分移轉登記為被上訴人己○○、辛○○、庚○○、戊○○各應
有部分四分之一所有；上訴人應將如附表肆所示之土地應有部分
移轉登記為被上訴人丁○○所有部分予以廢棄，改判如被上訴人
聲明，無非以：查上開未被徵收放領七筆土地因由被上訴人之父
陳臣袍自耕並未出租他人，此為兩造所不爭，堪信為真實。次查
，經將協議書、切結書、協議書及同意書、不動產買賣契約送憲
兵學校鑑定結果，除不動產買賣契約書上「仝立契約書人：乙方
賣主」下方「陳群芳」之印文因重覆蓋印，且右邊框有折痕，故
無法鑑定外（但付款辦法下方陳群芳之印文與印鑑證明相符），
契約當事人陳火祥等七人在四件文書上凡有蓋章者，其印文全與
印鑑證明之印文相符，有該校以九十年五月十四日（90）執正字
第2310號函送檢驗鑑定書在卷可按。另印刷體之六十八年十二月
八日協議書七紙，與手抄節本七十年六月二日「協議書及同意書
」三紙，審視其內容，二者除被徵收部分土地與共有人姓名、身
分證字號均相同外，其前言亦完全相同。再參酌前者印刷體部分
，其應填列土地地號、面積、地目、等則等欄位已印妥，僅需逐
項填載即可，其上並已蓋用「桃園縣大溪鎮仁善里辦公處印」之
印文等情，上訴人所稱前者係政府印刷以供民眾使用，後者係被
上訴人己○○依前者手抄之備份，均於六十八年十二月間簽訂協
議書，即已備妥，並分別由簽協議書之人蓋用印鑑章，其中手抄
部分留作備用，並非無稽。次查，陳韶芳雖自四十二年六月二日
起至八十一年七月九日止，因精神疾病長期間住院治療，嗣經法
院宣告禁治產，但其於前揭住院期間是否全天陷於無意識能力，
並無法自前開診斷書及禁治產裁定獲得佐證，而上訴人復未就此
更為完足之舉證證明，且陳韶芳於前揭住院期間，於六十八年到
七十年間亦有一次外出、一次外宿之記錄，此亦有該分院九十年
八月七日北仁附療新字第38號函可按，是上訴人所辯陳韶芳無法
於協議書蓋章，亦不可採。又被上訴人主張伊等之被繼承人陳臣
袍於四十二年五月間，未曾領取桃園縣大溪鎮○○段第二七八地
號等二十六筆土地其中之十九筆土地，經政府徵收之補償費，該
十九筆土地之徵收補償費全由陳火祥具領完訖，為此雙方協議辦
理系爭土地交換登記，並於協議書內載：「土地補償價由出租之
共有人自行分配」等情，除有協議書可按外，並另舉桃園縣大溪
鎮地政事務所八十八年一月十四日溪地4 字第242 號函、台灣土
地銀行桃園分行八十七年八月二十六日桃金870068號函及八十七
年十一月三十日桃金字第8700956 號函覆資料為證。而參諸台灣
土地銀行桃園分行八十七年八月二十六日檢送之補償地價結計清
單，及代理換發出售公營事業四公司股票計算清單，上開股票計
算清單及地價結計清單，均僅載戶號及戶名，並由陳火祥代表領
取。而上訴人並未舉證證明陳火祥所代表領得之補償金已分配予
被上訴人之被繼承人陳臣袍，被上訴人為此主張始有本件系爭土
地交換登記之協議，自屬信而有徵，上訴人即有依協議書為土地
交換登記之義務。且本件被上訴人係本於協議書請求所有權移轉
登記，系爭土地原所有權之歸屬，無礙於本件之判斷。而系爭協
議書於六十八年十二月九日（或十二月二十九日）簽訂，被上訴
人於八十三年九月十七日提起本件訴訟，經核尚未逾十五年之時
效期間，上訴人以時效完成為辯，亦非可採。復查，被上訴人丁
○○另依買賣關係，請求上訴人分別辦理所有權移轉登記部分，
其主張之事實，已據提出六十八年九月二十七日之不動產買賣契
約書乙件為證，雖該不動產買賣契約書中，「仝立契約書人」乙
方賣主陳群芳、陳永芳、陳韶芳等部分，均先由陳英芳蓋章於其
姓名下，且該陳英芳所蓋用印章之印文與印鑑證明之印文不同，
有法務部調查局八十四年四月十一日陸（二）字第84034533號鑑
定通知書一份在卷可憑。然該印文不同於印鑑證明，並非等同於
偽造，況陳群芳、陳永芳、陳韶芳嗣均再於下方蓋用與印鑑證明
相符之印章，要難憑此即認系爭不動產買賣契約書為不實。再系
爭不動產買賣契約書已載明不動產標示（包括地號、面積）及價
金，為求慎重並於付款辦法之約定部分，由出賣人逐一用印確認
，縱出賣人未各表示其應有部分，亦無礙於買賣之成立。雖不動
產買賣契約書所載，買賣標的之土地總面積僅有○．七三二四公
頃，但於附註批明(一)中，卻記載應將面積二．○二八四公頃之三
八八地號土地無條件移轉登記予被上訴人丁○○，但依契約自由
原則，本無不可。是上訴人所辯系爭不動產買賣契約書為不實，
並不可採。末查，出賣人陳火祥等七人就系爭土地經保留未被徵
收放領之土地○．六六七一公頃，與被上訴人丁○○簽訂買賣契
約書。其中三八八之一、三八九、三九○地號三筆（嗣分割為五
筆）土地，上訴人及其被繼承人之應有部分為百分之八十五，合
計面積為○．六二二五公頃。其未被徵收放領土地，上訴人及其
被繼承人共有面積二．四六六三公頃，其中應辦理前揭交換登記
者為二．二四六八公頃，相減得○．二一九五公頃，為交換登記
後剩餘面積，故上訴人及其被繼承人所能出賣者僅此○．二一九
五公頃，從而被上訴人丁○○求為如原判決聲明第五項所示，自
應准許。綜上所述，被上訴人依協議書之約定，請求上訴人癸○
○、子○○、寅○○、丑○○、乙○○、丙○○就其被繼承人陳
群芳所有土地應有部分，按其應繼分辦理分別共有繼承登記（如
附表貳所示）；上訴人應將如附表參所示土地應有部分移轉登記
為被上訴人己○○、辛○○、庚○○、戊○○各應有部分四分之
一所有，為無不當，應予准許。又被上訴人丁○○另依不動產買
賣契約，請求上訴人將如附表肆所示之土地應有部分移轉登記為
被上訴人丁○○所有，亦無不合，應予准許等詞，為其判斷之基
礎。
查上訴人否認上開未被徵收放領七筆土地，因由被上訴人之父陳
臣袍自耕並未出租他人等情（見原審更(一)卷第一宗第一六一頁）
。且法官與兩造協議簡化爭點，關於不爭執部分亦無此記載（見
原審更(一)卷第三宗第四七頁）。原審竟謂：查上開未被徵收放領
七筆土地因由被上訴人之父陳臣袍自耕並未出租他人，此為兩造
所不爭，堪信為真實云云，自與卷內資料不符。次查，按民法第
一千一百五十一條規定：繼承人有數人時，在分割遺產前，各繼
承人對於遺產全部為公同共有。又「依六十九年三月一日生效之
土地登記規則第二十九條（現行土地登記規則第一百二十條）規
定，繼承之土地原則上應申請為公同共有之登記，其經繼承人全
體之同意者，始得申請為分別共有之登記」，本院六十九年台上
字第一一六六號著有判例。查本件陳群芳業已死亡，並由癸○○
、子○○、寅○○、丑○○、丙○○、乙○○繼承，彼等所繼承
之土地除繼承人全體同意外，自應申請為公同共有之登記。乃原
審竟依被上訴人之請求命上訴人癸○○等六人按附表二所示應有
部分辦理分別共有之繼承登記，亦嫌疏略。再查，關於第二份手
抄本七十年六月二日「協議書及同意書」之由來，被上訴人曾稱
：「六十八年間本來要去辦登記的，但是鄭隨、尤日新、陳進來
死亡，所以後來再補立後，重新再寫一份」等語（見一審卷第一
宗第六六頁），與原審所認定：（協議書及同意書）係被上訴人
己○○依前者（指協議書）手抄之備份，均於六十八年十二月間
簽訂協議書，即已備妥，並分別由簽協議書之人蓋用印鑑章，其
中手抄部分留作備用，並非無稽云云，不相一致。究其實情如何
，宜詳加查明。又陳韶芳自四十二年六月二日起至八十一年七月
九日止，因精神疾病長期間住院治療，嗣經法院宣告禁治產，則
其於協議書蓋章時之精神狀態如何，原審未遑詳加調查，即認其
蓋章於法有效，尚嫌速斷。上訴論旨，指摘原判決違背法令，求
予廢棄，非無理由。
據上論結，本件上訴為有理由。依民事訴訟法第四百七十七條第
一項、第四百七十八條第二項，判決如主文。
中    華    民    國  九十五  年    二    月    九    日
                      最高法院民事第八庭
                          審判長法官  朱  建  男
                                法官  顏  南  全
                                法官  許  澍  林
                                法官  鄭  傑  夫
                                法官  蘇  清  恭
      本件正本證明與原本無異
                                      書  記  官
中    華    民    國  九十五  年    二    月  二十二  日
                                                      Y


司法院資訊處製作；財團法人民間司法改革基金會備份。
